臺北高等行政法院判決　　　　　　　　　　　　　　 九十年度訴字第四六五六號
　　　　　　　　　　　　　　　.
　　原　　　告　甲○○
　　訴訟代理人　庚○○
　　　　　　　　丁○○
　　　　　　　　戊○○
　　被　　　告　財政部證券暨期貨管理委員會
　　代　表　人　朱兆銓
　　訴訟代理人　丙○○
　　　　　　　　己○○
　　　　　　　　乙○○
右當事人間因違反證券交易法事件，原告不服財政部中華民國九十年五月七日台財訴
字第○八九○○七六四三四號訴願決定，提起行政訴訟。本院判決如左：
　　主  文
原告之訴駁回。
訴訟費用由原告負擔。
　　事  實
一、事實概要：緣原告與聯華實業股份有限公司（負責人為甲○○；以下簡稱聯華實
    業）、神達電腦股份有限公司（負責人為甲○○；以下簡稱神達電腦）、聯強國
    際股份有限公司（負責人為甲○○；以下簡稱聯強國際）、聯通電子股份有限公
    司（負責人為蕭進益；以下簡稱聯通電子）係證券交易法第四十三條之一第一項
    暨其取得股份申報事項要點（八十四年九月五日被告訂定發布，八十七年十月三
    十一日修正發布）所稱之共同取得人，原告、聯華實業、神達電腦於八十八年十
    二月十日共同取得神通電腦股份有限公司（以下簡稱神通電腦）股份合計達七三
    、六六七、三五九股，超過該公司已發行股份總額超過百分之十（占神通電腦當
    時已發行股份總額二四八、五八五、○○○股之百分之二十九．六三，此部分違
    章已經本院九十年度訴字第四六五七號判決在案），嗣聯強國際及聯通電子於八
    十九年二月十日取得神通電腦股份一五、○○○、○○○股成為新增之共同取得
    人，未依規定於事實發生後十日內向被告申報並公告，被告爰依違反證券交易法
    第四十三條之一第一項規定，而依同法第一百七十八條第一項第一款及第一百七
    十九條規定（按證券交易法第一百七十八條規定雖已於八十九年七月十九日公布
    修正提高罰鍰金額，惟本案依據從輕原則且該違規行為係發生於法令修正前，爰
    依修正前規定處罰鍰），以八十九年十月六日（八九）台財證（三）第六二八七
    九－一號處分書處罰鍰四萬元〈新台幣十二萬元〉。訴願人不服，提起訴願，遭
    決定駁回，遂提起本件行政訴訟。
二、兩造聲明：
　(一)原告聲明：1.訴願決定及原處分均撤銷。
　　　　　　　2.訴訟費用由被告負擔。
　(二)被告聲明：1.駁回原告之訴。
              2.訴訟費用由原告負擔。
三、兩造爭點：1.被告訂定之取得股份申報事項要點中，就證券交易法第四十三條之
    　　　　　　一第一項之「取得股份」、「共同取得人」、「取得方式」等作明
　　　　　　　　等作明確規範，是否係任意作擴張解釋？
              2.原告是否符合證券交易法第四十三條之一第一項取得股份申報事項
　　　　　　　  要點有關共同取得人之規定？
　(一)原告主張之理由：
　　1.按關於人民權利義務之事項，應以法律定之。應以法律規定之情事，不得以命
　　　令定之。法律應經立法院通過，並由總統依法公佈之。此在中央法規標準法第
　　　四條、第五條第二款及第六條規定甚明，行政法院五十一年判字第二八三號對
　　　此亦著有判例。
　　2.依行政程序法第一百五十條之規定，法規命令係指行政機關基於法律授權所作
　　　對外發生法律效果之規定，其內容應明列其法律授權之依據，並不得逾越法律
　　　授權之範圍與立法精神。而本案依被告於其決定書中以「被告機關於執行證券
　　　交易法第四十三條之一第一項規定之行政行為時具有明確性、可預見性及法律
　　　秩序安定性，以使人民知悉何種情形，係屬證券交易法第四十三條之一第一項
　　　規定」為理由，並依證券主管機關之職權，於被告訂定之取得股份申報事項要
　　　點中，就證券交易法第四十三條之一第一項之「取得股份」、「共同取得人」
　　　、「取得方式」等作明確規範，此舉被告顯已任意作擴張解釋。因依下列列舉
　　　證券交易法之條文規定，可知證券交易法之立法原意應未授權被告以行政命令
　　　擴張解釋限制人民之權益：
　　　(1)同法第二十二條之二第一項規定，已依該法發行股票公司之董事、監察人、
　　　　經理人或持有公司股份總額超過百分之十之股東，其股票之轉讓，應依該條
　　　　所規定之一定方式為之。同條第三項並規定第一項之人，包括其配偶、未成
　　　　年子女及利用他人名義而持有股票者。本條已明文規定本條所列之董事、監
　　　　察人、經理人或持有公司股份總額超過百分之十之股東者包括其配偶、未成
　　　　年子女及利用他人名義而持有股票者。
    　(2)同法第二十五條第一項規定，公開發行股票之公司於登記後，應將其董事、
　　　　監察人、經理人或持有公司股份總額超過百分之十之股東，所持有之本公司
　　　　股票種類、股數及票面金額，向主管機關申報並公告之。同條第三項並規定
　　　　第二十二條之二第三項之規定，於計算前二項持有股數準用之。本條第三項
　　　　明文規定適用第二十二條之二第三項之規定，即明訂董事、監察人、經理人
　　　　或持有公司股份總額超過百分之十之股東者包括其配偶、未成年子女及利用
　　　　他人名義而持有股票者。
　　　(3)第四十三條之一第一項規定，任何人單獨或與其他人共同取得任一公開發行
　　　　公司已發行股份總額超過百分之十之股份者，應於取得後十日內，向主管機
　　　　關申報其取得股份之目的、資金來源及主管機關所規定應行申報事項；申報
　　　　事項如有變動時，並隨時補正之。本條並未如第二十二條之二及第二十五條
　　　　之明文規定適用對象，且僅訂定申報「主管機關所規定應行申報事項」，而
　　　　此所謂主管機關所規定「應行申報事項」應指一般程序性之事項，而非有關
　　　　實質影響人民權益性質者。
    　(4)第四十三條之一第三項明訂同條第二項有關公開收購公開發行公司有價證券
　　　　管理辦法由主管機關定之。此條款即有明定管理辦法由主管機關定之。
　　3.依法律之邏輯解釋原則，證券交易法第四十三條之一第一項對於共同取得人，
　　　既無類似證券交易法第二十二條之二第三項、第二十五條第三項之明文規定，
　　　且亦無類似第四十三條之一第三項之明訂同條第二項有關公開收購公開發行公
　　　司有價證券管理辦法由主管機關定之之規定。證券交易法自無立法授權被告於
　　　其訂定之取得股份申報事項要點中，就證券交易法第四十三條之一第一項之「
　　　共同取得人」作明確規範。且證券交易法亦未就「共同取得人」作明確規範排
　　　除他法之適用，而所謂單獨或與他人共同取得，法律上已有一定之定義，即單
　　　獨取得及共有（包括分別共有或公同共有），依法自應適用，而非任由行政機
　　　關作擴張解釋以行政命令變更其定義。
　　4.本案原告與神達、聯華、聯強、聯通為各自獨立之自然人與法人，並非基於「
　　　共同取得」之意思取得神通股份，應不適用證券交易法四十三條之一第一項之
　　　規定。被告竟以原告為聯強、聯華、神達之董事長及聯通為聯強之從屬公司，
　　　雖於八十九年二月十日聯強及聯通分別取得神通股份，均未超過神通已發行股
　　　份百分之十，仍逕認定原告、聯華、神達、聯強、聯通適用證交法四十三條之
　　　一第一項暨其取得股份申報事項要點三所稱之共同取得人，而課處原告四萬元
　　　罰鍰，原告實感不服。
　　5.被告稱其為證券交易法之主管機關，依證券交易法第四十三條之一第一項之立
　　　法意旨期使公開發行公司股權發生重大變化時，其資訊能即時且充分公開，使
　　　證券主管機關及一般投資人能瞭解公司股權大量異動的情況、未來公司經營權
　　　可能發生之變化及經營決策是否連帶發生重大改變。查公開發行公司依財政部
　　　證券暨期貨管理委員會八十八年十月二十日台財證（一）第八一七六九號函
　　　所公告之「公開發行公司取得或處分資產處理要點」已訂定「取得或處分資產
　　　處理程序」，顯足以達到資訊公開之要求，被告機關以資訊公開為理由，將個
　　　別取得人串聯在一起，實有擾民之虞。
　　6.被告另稱在證券交易法第四十三條之一第一項未對共同取得作定義性規定之前
　　　提下為期於執行該法之行政行為時具有明確性、可預見性及法律秩序安定性，
　　　並自我約束違反該規定被告處分權之行使，以落實股權重大異動之管理，特依
　　　據該法第四十三條之一第一項之規定－主管機關所規定應行申報事項，就「共
　　　同取得」加以具體界定。次稱民法第八百十七條所定分別共有及同法第八百二
　　　十七條所定公同共有關係，應係指所所有權之持有形式，其與證券交易法第四
　　　十三條之一第一項所稱「共同取得」之定義應有所不同。該條文所謂共同取得
　　　，應不以民法「共有」之意義為限，無論其持有之形式為「分別共有」或「公
　　　同共有」，只要渠等取得同一公開發行公司股份超過該公司已行股份百分之十
　　　者，即應按證券交易法第四十三條之一第一項規定，將取得股權及其異動等相
　　　關資訊辦理公告及申報等云云。按證券交易法第四十三條之一第一項之規定－
　　　主管機關所規定應行申報事項，應指一般程序性事項，非關實質影響人民權益
　　　性質者，原告於起訴狀已敘明。被告如為落實股權重大異動之管理及於執行該
　　　法之行政行為時具有明確性、可預見性及法律秩序安定性，應適用法律之規定
　　　，而非任意擴張法律解釋，訂定「證券交易法第四十三條之一第一項取得股份
　　　申報事項要點」，自行定義「共同取得」。況被告所稱定義「共同取得」，係
　　　依據社會一般經驗法則，實非實情。被告定義「共同取得」，已將主觀上無共
　　　同取得意思且取得時點不同之取得人，依內部規定定義為共同取得人，顯已超
　　　過社會一般經驗法則。另證券交易法第四十三條之一第一項之「共同取得」之
　　　結果即為「共有」，適用民法之「共有」意義實屬當然，被告稱原告等取得同
　　　一公開發行公司股份超過該公司已發行股份百分之十者，即應按證券交易法第
　　　四十三條之一第一項規定，將取得股權及其異動等相關資訊辦理公告及申報已
　　　超乎法律之規定。
　　7.被告復稱原告擔任神達電腦、聯華實業、神達電腦之負責人，聯通電子為聯強
　　　國際間接百分之百持股之從屬公司，顯然對於前開公司之經營、理財決策，具
　　　有決定性之影響力，且原告、聯華實業、神達電腦原共同持有神通電腦之股份
　　　已超過該公司已發行股份總數百分之十，另聯強國際及聯通電子於八十九年二
　　　月十日取得神通電腦股份成為新增共同取得人，渠等共同取得神通電腦股份超
　　　過該公司已發行股份總數百分之十，核已符合證券交易法第四十三條之一第一
　　　項取得股份申報事項要點第三點第一項第二款有關共同取得人之規定云云。查
　　　原告雖同時擔任聯華實業、神達電腦、聯強國際之負責人，聯通電子為聯強國
　　　際間接百分之百之從屬公司，然聯華實業、神達電腦、聯強國際、聯通電子所
　　　有公司的重大決策，並非一人可以決定，係由董事會會議通過方可施行。被告
　　　僅以原告為聯華實業、神達電腦、聯強國際之負責人及聯通電子為聯強國際間
　　　接百分之百之從屬公司，雖於八十九年二月十日聯強國際及聯通電子分別取得
　　　神通股份，均未超過神通已發行股份百分之十，即認定原告等為共同取得人，
　　　而科處原告四萬元罰鍰，原告實感不服。
　　8.被告末稱原告等於八十九年七月十日主動向被告補行申報並公告取得神通電腦
　　　股票之情形，於申報書亦填具彼此共同取得之關係，是原告等已承認共同取得
　　　之證據云云。查原告於八十九年七月十日前向被告補行申報前曾多次到被告處
　　　協商，因被告聲明如不補行申請，即逕予處分，原告始補行申報。原告等並未
　　　承認彼此共同取得之關係。
　(二)被告主張之理由：
　　1.按「任何人單獨或與其他人共同取得任一公開發行公司已發行股份總額超過百
　　　分之十之股份者，應於取得後十日內，向主管機關申報其取得股份之目的、資
　　　金來源及主管機關所規定應行申報之事項；申報事項如有變動時，並隨時補正
　　　之。」「有左列情事之一者，處二萬元以上十萬元以下罰鍰：一、違反：：第
　　　四十三條之一第一項．．．之規定者。」「法人違反本法之規定者，依本章各
　　　條之規定處罰其行為之負責人。」分別為證券交易法第四十三條之一第一項、
　　　第一百七十八條第一項第一款及第一百七十九條所明定。次按「本要點所稱與
　　　他人共同取得股份之共同取得人包括左列情形：（一）由本人以信託、委託書
　　　、授權書或其他契約、協議、意思聯絡等方法取得股份者。（二）本人及其配
　　　偶、未成年子女及二親等以內親屬持有表決權股份合計超過三分之一之公司或
　　　擔任過半數董事、監察人或董事長、總經理之公司取得股份者。．．．」「前
　　　二項規定於本人為法人時，其負責人或有代表權之人亦適用之。」「依證券交
　　　易法第四十三條之一第一項後段規定左列申報事項如有變動，應於事實發生之
　　　日起二日內公告，並檢附公告報紙向本會申報：（一）所持有股份數額增、減
　　　數量達該公司已發行股份總額百分之一時；上開申報及公告義務應繼續至單獨
　　　或共同取得股份低於該公司已發行股份百分之十為止。．．．」及「證券交易
　　　法第四十三條之一第一項前段及後段規定係屬取得人不同之作為義務，當取得
　　　人違反任一作為義務時，即應分別科處行政罰鍰」分別為行為時申報事項要點
　　　第三點、第四點、第七點及第九點所明定。再按大法官會議釋字第二百七十五
　　　號解釋：「人民違反法律上之義務而應受行政罰之行為，法律無特別規定時，
　　　雖不以出於故意為必要，仍須以過失為其責任條件。但應受行政罰之行為，僅
　　　須違反禁止規定或作為義務，而不以發生損害或危險為其要件者，推定為有過
　　　失，於行為人不能舉證證明自己無過失時，即應受罰。．．．」
　　2.原告稱被告以證券主管機關之職權，於取得申報事項要點中，就證券交易法第
　　　四十三條之一第一項之取得股份、共同取得人、取得方式等作明確規範，顯已
　　　任意作擴張解釋；次稱第四十三條之一第一項規定主管機關所規定「應行申報
　　　事項」，應指一般程序性事項，非關實質影響人民權益性質者；又稱證券交易
　　　法無立法授權本會於取得申報事項要點中，就證券交易法第四十三條之一第一
　　　項之「共同取得人」作明確規範等云云。查證券交易法第二條前段「有價證券
　　　之募集、發行、買賣，其管理、監督依本法之規定。」及同法第三條「本法所
　　　稱主管機關，為財政部證券暨期貨管理委員會。」之規定，被告為證券交易法
　　　之主管機關。次依證券交易法第四十三條之一第一項之立法意旨係期使公開發
　　　行公司股權發生重大變化時，其資訊能即時且充分公開，使證券主管機關及一
　　　般投資人能瞭解公司股權大量異動的情況、未來公司經營權可能發生之變化及
　　　經營決策是否連帶發生重大改變。又在證券交易法第四十三條之一第一項未對
　　　共同取得作定義性規定之前提下，被告為期於執行該法之行政行為時具有明確
　　　性、可預見性及法律秩序安定性，並自我約束違反該規定本會處分權之行使，
　　　以落實股權重大異動之管理，特依據該法第四十三條之一第一項之規定－主管
　　　機關所規定應行申報事項，訂定「證券交易法第四十三條之一第一項取得股份
　　　申報事項要點」發布實施，就證券交易法第四十三條之一第一項之「取得股份
　　　」、「共同取得人」、「取得方式」等，予以明白規定其定義及其適用範圍，
　　　以闡釋該規定之含義，使取得人間知悉在何種情形屬共同取得人應行申報，核
　　　其性質屬補充性的解釋規定，為執行證券交易法第四十三條之一第一項規定所
　　　必要，且依法務部函釋，倘確為執行證券交易法第四十三條之一第一項規定所
　　　必要，且未牴觸或逾越其上位法規者，應無不可。準此，關於證券交易法第四
　　　十三條之一第一項規定所稱「共同取得」既屬不確定法律概念，被告為執行該
　　　法律，必須對之加以具體界定，才得據以執行。為探求及闡釋該條文所稱「共
　　　同取得」之意旨，被告特依據社會一般經驗法則，並參照國外法制，針對實務
　　　上典型之共同取得關係，以行政命令規定進行類型化處理，於「證券交易法第
　　　四十三條之一第一項取得股份申報事項要點」第三點訂定共同取得之行為態樣
　　　，使證券交易法第四十三條之一第一項對於共同取得人規範制度，得為適當之
　　　應用，並發揮統一個案事實認定的基準及執法之裁量準則，乃為正確認定事實
　　　並妥適適用法律所必要。此外，證券交易法第四十三條之一第一項，係仿自美
　　　國一九三四年證券交易法第十三條第四項之規定訂定，其規定任何人單獨或與
　　　他人共同取得某一證券發行股數達百分之五以上者，應於取得後十日內向證券
　　　交易所、發行公司、證管會單位等提出說明書，說明其資金、取得證券之目的
　　　、取得人之背景等資料，該規定之目的在於使取得公司相當比例股份之人，負
　　　公開相關資訊之義務，使主管機關及投資人能了解股權大量變動來由及趨勢，
　　　是「完全公開」（Full Disclosure）原則之發揮。另為使具有實質控制關係
　　　者亦得一併揭露，美國證券交易法第十三條第七項並擬制規定二人以上組織之
　　　合夥、隱名合夥、或其他團體持有證券者視為同一人所有，以達到該條規範之
　　　目的。因此，該「申報要點」第三點（二）明定共同取得之規定並未違反母法
　　　之立法意旨。綜上所述，被告發布之申報事項要點，已具備行政命令之合法性
　　　要件，被告援用證券交易法第四十三條之一第一項暨其申報事項要點之規定而
　　　作成原處分，係符合依法行政原則，自屬適法。
　　3.另原告稱證券交易法未就「共同取得人」作明確規範排除他法之適用，所謂單
　　　獨或與他人共同取得，法律上已有一定定義，即單獨取得及共有（包括分別共
　　　有或公同共有），依法自應適用，而非任由行政機關作擴張解釋以行政命令變
　　　更其定義云云，按民法第八百十七條所定分別共有及同法第八百二十七條所定
　　　公同共有關係，應係指所有權之持有形式，其與證券交易法第四十三條之一第
　　　一項所稱與「共同取得」之意義應有所不同。該條文所稱「共同取得」，按其
　　　立法意旨，在期使公開發行公司股權發生重大變化時，其資訊能即時且充分公
　　　開，使證券主管機關及一般投資人能瞭解公司股權大量異動的情況、未來公司
　　　經營權可能發生之變化及經營決策是否連帶發生重大改變，故該條文所謂共同
　　　取得，應不以民法「共有」之意義為限，無論其持有之形式為「分別共有」或
　　　「公同共有」，只要渠等取得同一公開發行公司股份超過該公司已發行股份百
　　　分之十者，即應按證券交易法第四十三條之一第一項規定，將取得股權及其異
　　　動相關資訊辦理公告及申報。
　　4.原告復稱，其與神達電腦、聯華實業、聯強國際、聯通電子為各自獨立之自然
　　　人與法人，並非基於共同取得之意思，應不適用證券交易法第四十三條之一第
　　　一項規定云云，查原告擔任神達電腦、聯華實業、聯強國際之負責人，聯通電
　　　子為聯強國際間接百分之百持股之從屬公司，以其擔任該等公司之職務及對從
　　　屬公司之控制權，顯然對於前開公司之經營、理財決策，具有決定性之影響力
　　　，且原告、聯華實業、神達電腦於八十八年十二月十日共同取得神通電腦股份
　　　，超過該公司已發行股份總數百分之十，另聯強國際及聯通電子於八十九年二
　　　月十日取得股份一五、○○○、○○○股成為新增之共同取得人，渠等共同取
　　　得神通電腦之股份合計達八八、六六七、三五九股，占該公司已發行股份總數
　　　比例達百分之三十五．六七，超過該公司已發行股份總數百分之十，是原告本
　　　人及其擔任負責人之公司與從屬公司取得神通電腦股份之情形，核已符合首揭
　　　證券交易法第四十三條之一第一項取得股份申報事項要點第三點第一項第二款
　　　有關共同取得人之規定。次查原告等於八十九年七月十日主動向被告補行申報
　　　並公告取得神通電腦股票之情形，於申報書亦填具彼此共同取得之關係，是原
　　　告等已承認共同取得之證據，故被告依證券交易法第一百七十八條第一項第一
　　　款及第一百七十九條之規定處以原告罰鍰四萬元，洵屬有據，與法尚無違誤。
　　5.原告稱公開發行公司依被告八十八年十月二十日（八八）台財證（一）第八一
　　　七六九號函公告之「公開發行公司取得或處分資產處理要點」已訂定「取得或
　　　處分資產處理程序」，顯足以達到資訊公開之要求云云乙節，查「公開發行公
　　　司取得或處分資產處理要點」之立法意旨，係為保障投資，落實資訊公開，爰
　　　依據證券交易法第三十六條第二項第二款及第三十八條規定，針對公開發行公
　　　司取得或處分資產之處理程序、資訊公開等事項予以規範，其與證券交易法第
　　　四十三條之一第一項規定，在使公開發行公司股權發生重大變化時，其資訊能
　　　即時且充分公開，俾使投資人能瞭解公司股權大量異動的情況、未來公司經營
　　　權可能發生之變化及經營決策是否連帶發生重大改變之立法意旨，並不相同，
　　　二者係屬不同申報義務，且查上開法規公告申報之標準亦有不同，依據「公開
　　　發行公司取得或處分資產處理要點」第七點規定，公開發行公司一年內累積取
　　　得或處分同一有價證券、同一開發計畫不動產、與同一相對人取得或處分同一
　　　性質標的交易之金額、或每筆交易金額，達公司實收資本額百分之二十或新臺
　　　幣三億元以上者，應於二日內辦理公告、申報，其與證券交易法第四十三之一
　　　第一項係就任何人單獨或與他人共同取得任一公開發行公司已發行股份總額超
　　　過百分之十之股份者，應於取得十日內申報。且於申報事項變動時，應隨時補
　　　正之規定，於規範目的與對象顯不相同，故原告所稱顯曲解法令，實不足採。
　　6.原告復稱聯華實業、神達電腦、聯強國際、聯通電子所有公司之重大決策，並
　　　非一人可決定，係由董事會議通過方可施行，本會以原告為聯華實業、神達電
　　　腦、聯強國際之負責人及聯通電子為聯強國際間接百分之百持股之從屬公司，
　　　認定原告等為共同取得人，原告實感不符云云，查公司法第二百零八條規定，
　　　董事長對內為股東會、董事會及常務董事會主席，對外代表公司，故董事長對
　　　公司之經營及決策，應具有相當程度之影響力，另申報事項要點第三條規定：
　　　「本要點所稱與他人共同取得人包括．．．（二）本人及其配偶、未成年子女
　　　及二親等以內親屬持有表決權股份合計超過三分之一之公司或擔任過半數董事
　　　、監察人或董事長、總經理之公司取得股份者」，乃係就申報義務主體取得之
　　　股份範圍加以規範，按本人與其配偶、未成年子女及二親等以內親屬之間，關
　　　係密切，依據經驗法則，渠等所主導或控制之公司與本人取得同一公開發行公
　　　司之股票，合計超過其已發行股份總額百分之十，應非巧合，堪認係有意之安
　　　排。本案依據上開要點所揭示之規定，原告擔任聯華實業、神達電腦、聯強國
　　　際之董事長，聯通電子為聯強國際間接百分之百持股之從屬公司，以其擔任該
　　　等公司之職務及對從屬公司之控制權，顯然對於前開公司之經營、理財決策，
　　　具有相當程度之影響力，且其所主導或控制之公司與其本人，取得同一公開發
　　　行公司之股票，合計超過其已發行股份總額百分之十，對於被取得公司之股權
　　　及經營權之可能變化已有重大影響，就其等所取得之股份算入共同取得之股份
　　　，並無違經驗法則，亦符合證券交易法第四十三條之一第一項之立法意旨。
　　7.原告末稱，其於八十九年七月十日向被告補行申報前曾到被告處協商，因被告
　　　聲明如不補行申請，即逕予處分，原告始補行申報云云，查依證券交易法第四
　　　十三條之一第一項規定，任何人單獨或與他人共同取得任一公開發行公司已發
　　　行股份總數超過百分之十者，即應於取得十日內主動向被告申報，如違反前揭
　　　作為義務，即應受處分，尚不因是否向被告補申報而受影響，故原告所言不補
　　　行申報即逕予處分，原告始補行申報之說辭與事實不符，另就原告於八十九年
　　　七月十日向被告補行申報並公告取得神通電腦股票之資料觀之，其於申報書已
　　　自行以同一董事長填列彼此共同取得之關係並予以核章，足見原告對其間之共
　　　同取得關係未加爭執並已予以承認。
　　理  由
一、按「任何人單獨或與其他人共同取得任一公開發行公司已發行股份總額超過百分
    之十之股份者，應於取得後十日內，向主管機關申報其取得股份之目的、資金來
    源及主管機關所規定應行申報之事項；申報事項如有變動時，並隨時補正之。」
    、「有左列情事之一者，處二萬元以上十萬元以下罰鍰：一、違反．．．第四十
    三條之一第一項．．．之規定者。」及「法人違反本法之規定者，依本章各條之
    規定處罰其行為之負責人。」證券交易法第四十三條之一第一項、第一百七十八
    條第一項第一款及第一百七十九條分別定有明文。次按「本要點所稱與他人共同
    取得股份之共同取得人包括左列情形：(一)由本人以信託、委託書、授權書或其他
    契約、協議、意思聯絡等方法取得股份者。(二)本人及其配偶、未成年子女及二親
    等以內親屬持有表決權股份合計超過三分之一之公司或擔任過半數董事、監察人
    或董事長、總經理之公司取得股份者。．．．」、「前二項規定於本人為法人時
    ，其負責人或有代表權之人亦適用之。」、「依證券交易法第四十三條之一第一
    項後段規定左列申報事項如有變動，應於事實發生之日起二日內公告，並檢附公
    告報紙向本會申報：(一)所持有股份數額增、減數量達該公司已發行股份總額百分
    之一時；上開申報及公告義務應繼續至單獨或共同取得股份低於該公司已發行股
    份百分之十為止。．．．」及「證券交易法第四十三條之一第一項前段及後段規
    定係屬取得人不同之作為義務，當取得人違反任一作為義務時，即應分別科處行
    政罰鍰」復為行為時證券交易法第四十三條之一第一項取得股份申報事項要點第
    三條、第四條、第七條及第九條所分別明定。再按「人民違反法律上之義務而應
    受行政罰之行為，法律無特別規定時，雖不以出於故意為必要，仍須以過失為其
    責任條件。但應受行政罰之行為，僅須違反禁止規定或作為義務，而不以發生損
    害或危險為其要件者，推定為有過失，於行為人不能舉證證明自己無過失時，即
    應受罰。」亦經司法院大法官會議釋字第二百七十五號解釋在案。
二、原告主張証券交易法並未明定「共同取得人」之範圍，原處分機關無權擴張解釋
    ，其與神達電腦、聯華實業為各自獨立之自然人與法人，取得神通電腦股份係於
    不同時點，且非基於共同取得之意思，應不適用証券交易法第四十三條之一第一
    項規定，又原處分機關未經法律授權，不得以內部自訂之申報事項要點自行定義
    「共同取得人」之範圍，該要點將主觀上無共同取得意思之人規定為共同取得人
    ，顯已超過社會一般經驗法則，且已違反法律保留原則云云；但查，(一)依證券交
    易法第二條前段「有價證券之募集、發行、買賣，其管理、監督依本法之規定」
    及同法第三條「本法所稱主管機關，為財政部證券暨期貨管理委員會。」之規定
    以觀，被告為證券交易法之主管機關。而證券交易法第四十三條之一第一項之立
    法意旨係期使公開發行公司股權發生重大變化時，其資訊能即時且充分公開，使
    證券主管機關及一般投資人能瞭解公司股權大量異動的情況、未來公司經營權可
    能發生之變化及經營決策是否連帶發生重大改變。為此在證券交易法第四十三條
    之一第一項未對共同取得作定義性規定之前提下，被告為期於執行該法之行政行
    為時具有明確性、可預見性及法律秩序安定性，並自我約束違反該規定本會處分
    權之行使，以落實股權重大異動之管理，特依據該法第四十三條之一第一項之規
    定主管機關所規定應行申報事項，訂定「證券交易法第四十三條之一第一項取得
    股份申報事項要點」發布實施，就證券交易法第四十三條之一第一項之「取得股
    份」、「共同取得人」、「取得方式」等，予以明白規定其定義及其適用範圍，
    以闡釋該規定之含義，使取得人間知悉在何種情形屬共同取得人應行申報，核其
    性質屬補充性的解釋規定，為執行證券交易法第四十三條之一第一項規定所必要
    。準此，關於證券交易法第四十三條之一第一項規定所稱「共同取得」既屬不確
    定法律概念，被告為執行該法律，必須對之加以具體界定，才得據以執行。為探
    求及闡釋該條文所稱「共同取得」之意旨，被告依據社會一般經驗法則，並參照
    國外法制，針對實務上典型之共同取得關係，以行政命令規定進行類型化處理，
    於「證券交易法第四十三條之一第一項取得股份申報事項要點」第三條及第四條
    訂定共同取得之行為態樣，使證券交易法第四十三條之一第一項對於共同取得人
    規範制度，得為適當之應用，並發揮統一個案事實認定的基準及執法之裁量準則
    ，乃為正確認定事實並妥適適用法律所必要，無違反法律保留原則可言。(二)依公
    司法第二百零八條規定，董事長對內為股東會、董事會及常務董事會主席，對外
    代表公司，故董事長對公司之經營及決策，應具有相當程度之影響力，另申報事
    項要點第三條(二)規定，乃係就申報義務主體取得之股份範圍加以規範，按本人與
    其擔任董事長之公司之間，關係密切，依據經驗法則，本人所主導或控制之公司
    與本人取得同一公開發行公司之股票，合計超過其已發行股份總額百分之十，應
    非巧合，堪認係有意之安排。本案依據上開要點所揭示之規定，原告於八十八年
    十二月十日同時擔任聯華實業、神達電腦之董事長，以其擔任該等公司之職務，
    顯然對於前開公司之經營、理財決策，具有相當程度之影響力，且其所主導或控
    制之公司與其本人，共同取得神通電腦之股份，合計超過其已發行股份總額百分
    之十，對於被取得公司之股權及經營權之可能變化已有重大影響，就其本人與擔
    任董事長之公司所取得之股份算入共同取得之股份，並無違經驗法則，亦符合證
    券交易法第四十三條之一第一項之立法意旨。又原告為聯強國際之董事長，而聯
    通電子則為聯強國際間接百分之百持股之從屬公司，是就原告、聯強國際、聯通
    電子所取得神達電腦之股份，被告認係共同取得之股份，同理亦無違證券交易法
    第四十三條之一第一項之立法意旨。(三)按民法第八百十七條所定分別共有及同法
    第八百二十七條所定公同共有關係，應係指所有權之持有形式，其與證券交易法
    第四十三條之一第一項所稱與「共同取得」之意義應有所不同。該條文所稱「共
    同取得」，其立法意旨在使公開發行公司股權發生重大變化時，其資訊能即時且
    充分公開，使證券主管機關及一般投資人能瞭解公司股權大量異動的情況、未來
    公司經營權可能發生之變化及經營決策是否連帶發生重大改變，故該條文所謂共
    同取得，應不以民法「共有」之意義為限，無論其持有之形式為「分別共有」或
    「公同共有」，只要係該申報事項要點所稱之「共同取得人」取得同一公開發行
    公司股份超過該公司已發行股份百分之十者，即應按證券交易法第四十三條之一
    第一項規定辦理公告及申報。
三、原告另主張依証券交易法第二十二條之二第一項及第二十五條第一項規定，已依
    該法發行股票公司之董事、監察人、經理人或持有公司股份總額超過百分之十之
    股東，其股票之轉讓方式，及持有本公司股票之股數申報與公告，均有明文規定
    計算股份應包括其配偶、未成年子女及利用他人名義而持有股票者；又証券交易
    法第四十三條之一第三項亦明訂同條第二項有關公開收購公開發行公司有價證券
    管理辦法由主管機關定之，但同法第四十三條之一第一項並未授權主管機關訂定
    「共同取得人」之範圍云云。但查証券交易法第二十二條之二第一項及第二十五
    條第一項之規定係有關股票之轉讓方式及持有本公司股票之申報義務，其「本人
    」持有公司股數之計算方式，與「共同取得人」取得同一公司之股份超過一定比
    例之申報義務，其主體不同，性質亦未盡相同，自不能比附援引，以此類彼。況
    第四十三條之一第一項雖未明文授權主管機關訂定「共同取得人」之範圍，惟已
    明文授權主管機關訂定「主管機關所規定應行申報事項」，就廣義解釋而言，所
    謂「申報事項」自亦包括「應申報之人」及「申報方式」，是原告所稱被告所訂
    定之申報事項要點欠缺法律之明文授權云云，尚屬無據。
四、原告又主張依財政部證券暨期貨管理委員會八十八年十月二十日台財證(一)第八一
    七六九號函所公告之「公開發行公司取得或處分資產處理要點」，已訂定「取得
    或處分資產處理程序」，顯足以達到資訊公開之要求，被告以資訊公開為理由，
    將個別取得人串聯在一起，實有擾民之虞云云。惟查「公開發行公司取得或處分
    資產處理要點」之立法意旨，係為保障投資，落實資訊公開，爰依據證券交易法
    第三十六條第二項第二款及第三十八條規定，針對公開發行公司取得或處分資產
    之處理程序、資訊公開等事項予以規範，其與證券交易法第四十三條之一第一項
    規定，在使公開發行公司股權發生重大變化時，其資訊能即時且充分公開，俾使
    投資人能瞭解公司股權大量異動的情況、未來公司經營權可能發生之變化及經營
    決策是否連帶發生重大改變之立法意旨，並不相同，二者係屬不同申報義務，且
    查上開法規公告申報之標準亦有不同，依據「公開發行公司取得或處分資產處理
    要點」第七點規定，公開發行公司一年內累積取得或處分同一有價證券、同一開
    發計畫不動產、與同一相對人取得或處分同一性質標的交易之金額、或每筆交易
    金額，達公司實收資本額百分之二十或新臺幣三億元以上者，應於二日內辦理公
    告、申報，其與證券交易法第四十三之一第一項係就任何人單獨或與他人共同取
    得任一公開發行公司已發行股份總額超過百分之十之股份者，應於取得十日內申
    報，且於申報事項變動時，應隨時補正之規定，於規範目的與對象顯不相同，故
    原告所稱應屬曲解法令。
五、綜上所述，原告與其擔任董事長之聯華實業、神達電腦公司共同取得神通電腦公
    司股份超過已發行股份總額百分之十，嗣其擔任董事長之聯強國際及聯通電子共
    同取得神通電腦股份成為新增之共同取得人，而未於規定期限內申報及公告，違
    反証券交易法第四十三條之一第一項規定，因而處以罰鍰新台幣十二萬元，經核
    認事用法並無違誤，訴願決定予以維持，亦無不合，原告仍執陳詞起訴請求撤銷
    ，為無理由，應予駁回。
六、本件法律關係及事實已臻明確，兩造其餘攻擊防禦方法及所提證據，核與前開論
    斷結果無礙，爰不逐一論究，併此敘明。
據上論結，本件原告之訴為無理由，爰依行政訴訟法第九十八條第三項前段，判決如
主文。
中　　華　　民　　國　　　九十一　　年　　　六　　　　月　　　二十　　　日
                         臺 北 高 等 行 政 法 院  第六庭
                                        審 判 長  法  官  林樹埔
                                                  法  官  曹瑞卿
                                                  法  官  闕銘富
右為正本係照原本作成。
如不服本判決，應於送達後二十日內，向本院提出上訴狀並表明上訴理由，如於本判
決宣示後送達前提起上訴者，應於判決送達後二十日內補提上訴理由書（須按他造人
數附繕本）。
中　　華　　民　　國　　　九十一　　年　　　六　　　　月　　二十一　　　日
                                                  書記官  吳芳靜
